20241006
Separat dokumentationsside - fjernet fra toppen af derivations-inflections.lexc
Må revideres og gøres overskuelig og forståelig



!! ## Dokumentasjon for leksikonnavne:

!! * Z = nomen
!! * 1 = svag bøjning, p-bøjning
!! * 2 = sterk bøjning, up-bøjning
!! * P = plurale tantum
!! * S = singularis
!! * - = sterk bøjing som trunkerer (2-)
!! * a, q, ... = gemineringer ved konsonantiske flexiver
!! * Z = nomen
!! * morf = går til derivationsleksika
!! *      = går til flexivleksika
!! * tpt  =  
!! * tup  = 
!! * K    = Direkte til finale klitika

! Nye lexica
!LEXICON DOTR_C !gennemgangslexicon for dobbelttransitiver som TIP !!! PL 20180319
!LEXICON DOTR_C_P !gennemgangslexicon for dobbelttransitiver som TIP efter pluralis tantum!!! PL 20180320
!LEXICON XIiXmorf_UdenTIP !!= * @CODE@  som XIiXmorf, men uden TIP for at blokere rekursive TIP

!################
!! ## Specielle lexica 
!################
!Nyt derivativ-LEX 20190403: GIIT specielt til GIIT+Der/nn for at tillade possesseum.
!De blev tidligere sendt til ZkkutZ, der ikke kan være possessum 

!!!!!!!!!!!!!!!!!!!!!!!!!!!!!!!
!! ## KAPITLER TIL fst-DOKUMENTA

!!Akronymer, der er nominer med obligatorisk bindestreg som ATV, BMW, IT etc.

!!Disse ord må aldrig forekomme uden bindestreg fordi de så kan overgenerere vilde former som *ITlu -> *illu. Dette skaber et problem i (N Abs Sg), der uden særlige forholdsregler vil få former som *BMW-, *IT- etc. (Og husk, at nogle ord (fx IT) skal have @U.Num.Sg@-flag.)

!!For at dette kan lade sig gøre, må alle ord med obligatorisk bindestreg gennem særlige lexica, for at undgå at også Abs+Sg får bindestreg.

!!GØR SÅLEDES:

!!Første trin i nouns.lexc fx:
!!IT@U.Num.Sg@ N_Loan_ACR_V ; !Kun Sg er mulig
!!og
!!ATV N_Loan_ACR_V ; !Både Sg og Pl er mulige

!!Første trin i derivations-inflections.lexc:

!!LEXICON N_Loan_ACR_V
!!+N+Abs+Sg: # ; !Vi får fx IT+N+Abs+Sg:IT
!!	:- N_Loan_ACR_morf ; !obligatorisk bindestreg
!!+Err/Sub:-i N_Loan_ACR_morf ; ! ofte set fejl med i trods vokaludlyd

!!LEXICON  N_Loan_ACR_morf !PL20240512 foreløbig har jeg bare kopieret derivativerne ind fra Z1VZmorf og udkommenteret alt for ikke at overgenerere. Formerne kan bare aktiveres ved behov
!!	 N_Loan_ACR_infl ;
!!etc.

!!LEXICON N_Loan_ACR_infl !PL20240512 foreløbig bare kopieret ind fra tpV og alting undtagen QAR, LIRI, (Abs Sg) og (Abs Pl) er udkommenteret. Former kan bare aktiveres, når vi får brug for det.
!!Bemærk at (Abs Sg) er medtaget igen selv om formen dannes allerede i N_Loan_ACR_infl, men vi skal jo også kunne lave ord som IT-lu etc. Men netop derfor er det nødvendigt IKKE at bruge Krestr, men et særligt tilhængspartikellexicon uden mulighed for # for at tillade fx IT-lu, men blokere *IT-

!!LEXICON Krestr_ACR !!Uden mulighed for # uden tilhængspartikel
!	# ; !Vigtigt, at denne mulighed er blokeret
!!+LU:%>lu # ;
!!etc.

!!!!!!!!!!!!!!!!!!!!!!!!!!!!!!!!

!! TARIAQAR på transitiver kan både danne transitive, refleksive og passive verber. Derfor bliver
!! alle forekomster af TARIAQAR ved transitiver startende fra juni 2020 både sendt videre normalt til 
!! (i) TV-mod_r og tilføjet taggen Gram/Pass og sendt som ny stamme til (ii) IV_r
!! På den måde vil turen via (i) producere
!! misissortariaqarpaa	misissor+Gram/TV+TARIAQAR+Der/vv+Gram/TV+V+Ind+3Sg+3Sg, samt
!! misissortariaqarpoq	misissor+Gram/TV+TARIAQAR+Der/vv+Gram/Refl+V+Ind+3Sg
!! og turen via IV_r vil generere
!! misissortariaqarpoq	misissor+Gram/TV+TARIAQAR+Der/vv+Gram/Pass+Gram/IV+Gram/IV+V+Ind+3Sg

!! BLOKERING AF REKURSIV TIP VED TRANSITIVER
!! PL20200709
!! Forkerte læsninger, når IV med TIP viderederiveres i HTR-lexicon, hvor yderligere TIP kan tilføjes som ingerlatitseqqinneq
!! ingerla+Gram/IV+TIP+Der/vv+Gram/TV+TIP+Der/vv+Gram/Db+Gram/Refl+QQIP+Der/vv+Gram/IV+NIQ+Der/vn
!! blokeres vha. flaget @P.TIP.ON@ i IV-lexicon og blokeres af flaget @D.TIP@ i transitiv derivation.
!! Ex
!! ingerla via IV_voq_stem og får i LEXICON  tilføjet linien
!! +TIP@P.TIP.ON@+Der/vv:%>tip@P.TIP.ON@ HTR_C_TAQ_tsi ; 
!! I HTR_C_TAQ_tsi tilføjes der yderligere TIP.
!! For at forebygge dette tagges derivativkæder med TIP som første element med @D.TIP@
!! 
!! Bemærk at D-flaget principielt kun skal anvendes når TIP er første derivativ i kæden. Det kan nemlig ikke udelukkes, at der på et senere
!! tidspunkt kan tilføjes yderligere TIP-er 
!!

!! Følgende afsnit virker ikke!!!!!!!
!! SÆRLIGT OM Gram/Refl VED TRANSITIVERNE (PL20211121 forsøg)
!! Foranlediget af ord som 'attorteqqassutigaara', hvor Refl skaber problemer for både oversættelserne
!! og videre affingering introduceres strengen +TIP+Der/vv+Gram/Db+Gram/Refl som går til XItX ;

! !AFSNIT MED EKSEMPLER PÅ DBELTTRANSITIV
!! SURE er sjældent Db, men  hos Ole Brandt finder vi eksempler som ".. sunaaffa Pikiulinnguarmiut pasillerai (implicit Pikiulinnguarmiunut 
!! nukani] pilerngullugu nakkartissimasoralugu.

!! PLEONASTISKE HTR VED NIAR OG QQIP
!! medtages i IV-lexica med taggen +HTR+Err/Sub og en bemærkning efter !
!! Fx i LEXICON IVschwa2
!! +QQIP+Der/vv+HTR+Der/vv+Err/Sub:%>eqqii IV-mod_V ; !Fejl af typen ingerlatitseqqiineq

!NORMALE MISFORSTÅELSE VED GI OG LABIALMETATESE - EN BRUGSANVISNING
!Retningslinier for korrekt behandling af verber med labialmetatese i visse former (-gujoq og gujaa):
!
!Husk at GI er en principielt normal Der/vv, der skal følge transitivitet mv. som alle andre derivativer. Det er derfor helt forkert, når der i fst-en optræder "endelser" som *gina eller når en form som tikkummisissunniarina optræder i LEXICON XTgujaaX2. Den skal selvfølgelig processeres i XIgujoqX3
!
!Gør således for at processere fx paarigina (paare+Gram/TV+GI+Der/vv+Gram/Refl+Gram/IV+V+Imp+2Sg) korrekt
!
!paare:paar -> LEXICON HTR_schwa_SAQ_si -> LEXICON TVschwa
!+GI+Der/vv:%>igi XTgujaaX ; !verber som paarigujaa og avitikkiuk
!
!XTgujaaX er altså det første derivativ-lexicon, vi møder, så overgangen til refleksiv må muliggøres her. Derfor tilføjes følgende linie til XTgujaaX
! +Gram/Refl@U.Refl.On@:@U.Refl.On@ XIgujoqX ;
!
!paare, som nu har formen paare+Gram/TV+GI+Der/vv:paar%>igi har nu to veje at gå:
!
!Uændret som transitiv til LEXICON XTgujaaX - paare+Gram/TV+GI+Der/vv:paar%>igi
!Som refleksiv til LEXICON XIgujoqX i formen paare+Gram/TV+GI+Der/vv+Gram/Refl:paar%>igi
!
!Oprydning:
!I LEXICON XTgujaaX slettes en intransitiv endelse (+Gram/Refl+V+Imp+2Sg:%>ina K_TUQ ; !tikkummisissunniarina), alle -i- først i "endelserne" fjernes og der tilføjes %VTRUNC før labialmetatese på ujaa.*
!LEXICON XIgujoqX gennemrettes for ca. de samme fejl
!
!Derefter har vi de ønskede former og analyser. Fx
!
!Pers-Mac-Pro:src per$ echo paarigina | time hfst-lookup -q ~/langtech/kal/src/analyser-disamb-gt-desc.hfstol
!paarigina	paare+Gram/TV+GI+Der/vv+Gram/Refl+Gram/IV+V+Imp+2Sg	0.000000

!Pers-Mac-Pro:src per$ echo paarigujaat | time hfst-lookup -q ~/langtech/kal/src/analyser-disamb-gt-desc.hfstol
!paarigujaat	paare+Gram/TV+GI+Der/vv+V+Ind+3Sg+3PlO	0.000000
!
!Pers-Mac-Pro:src per$ echo ajunngikkina | time hfst-lookup -q ~/langtech/kal/src/analyser-disamb-gt-desc.hfstol
!ajunngikkina	ajor+Gram/IV+NNGIT+Der/vv+Gram/IV+GI+Der/vv+V+Imp+2Sg	0.000000

!Behandlingen af upper-lower indgange i lexc:
!Der har i årenes løb ikke været nogen konsekvent procedure for behandlingen af lexemer, der indgår i lexc som upper-lower strukturer.
!Dette har bl.a. ført til at mange verber genereres uden oplysninger om transitivitet eller med Gram/[IT]V gentaget uønsket.
!Fra sommeren 2021 tilstræbes derfor en standardiseret procedure her illustreret ved et intransitivt verbum:
!1. Den komplekse stamme tilføjes med samme analyse, som den ville have fået, hvis den var genereret fra den usammensatte stamme
!2. upper-lower stammen sendes IKKE til de normale indgangslexica, men til det relevante mod-lex
!suli+Gram/IV+NIRLUP+Der/vv:sullerlup IV-mod_C ;


!!!!!!!!!!!!!!!!!!!!!!!!!!!!!!!


!! ## Tronds afdeling for debugging.

!! Følgende leksika var ikke defineret andetsteds (liste), men her
!! definert ad hoc for at få koden til at kompilere. De bør alle
!! bli erstattet af de korrekte leksika (eller fjernet).:

!LEXICON Z1PZmorf # ;  !!≈ - @CODE@
!LEXICON Z1nnguaqPZ # ; !!≈ - @CODE@

!! Det kan være flere grunder hertil:
!! * de er simpelthen ikke definerede
!! * det korrekte leksikon er ikke tilføjet, og lexc tar suffikset istedenfor
!! * det er en skrivefejl i leksikonnavnet


!! ## DERIVATIONSMORFEMERNES LEKSIKA

!! Her kommer en liste over de ulike leksika.
!! Nogle af dem er dokumenterede, andre ikke.
!PJAT FOR AT TESTE